【裁判字號】    95,重訴,109
【裁判日期】    951222
【裁判案由】    返還所有物等
【裁判全文】
臺灣臺北地方法院民事判決             95年度重訴字第109號
原      告  丙○○
                        樓
            乙○○
            戊○○
共      同
訴訟代理人  胡盈州律師
被      告  丁○○
            甲○○
共      同
訴訟代理人  黃英哲律師
上列當事人間返還所有物等事件，本院於九十五年十二月七日言
詞辯論終結，判決如下：
    主  文
原告之訴及其假執行之聲請均駁回。
訴訟費用由原告連帶負擔。
    事  實  及  理  由
一、本件原告未於言詞辯論期日到場，核無民事訴訟法第386 條
    各款所列情形，爰依被告之聲請，由其一造辯論而為判決。
二、本件原告起訴主張：被告丁○○、甲○○二人為夫妻，被告
    丁○○與原告丙○○、乙○○、戊○○三人為兄弟姊妹，被
    告丁○○於渠等先父劉漢傑重病及病危之際，不讓原告等接
    近先父，且在先父生前經常毆打、侮辱先父，先父並曾於民
    國77年間以手稿陳述此情，故先父不可能將財產交付與被告
    二人，而被告丁○○遂趁先父去大陸探親，但不幸生病入住
    武漢同濟醫院，經同濟醫院於91年3月3日發出病危通知後，
    其於91年3月5日即以現金提款方式將先父於合作金庫銀行營
    業部第0000000000000帳號帳戶（下稱系爭合庫帳戶）內之
    存款一次提領新台幣（下同）1,882,212元；另被告甲○○
    、丁○○二人偽造先父名義，於91年6月3日與被告甲○○訂
     立不動產買賣契約，並虛偽約定買賣價金新台幣8,000,
    000元，91年6月20日甲○○並以其為登記代理人向古亭地政
    申請將門牌號碼台北市○○區○○路4段1巷42號（台北市○○區○○段3小段193建號）房屋及所坐落之台北市○○區○○段3小段796-24地號土地（下稱係爭房屋及土地）過戶，
    惟查，91年6月3日先父正在三軍總醫院並陷入肝昏迷中，院
    方並對家屬發出病危通知，被告二人不思照料病危之先父，
    卻偽造不實之買賣以使公務員登載不實之方法，侵奪先父興
    隆路之不動產，且亦無法舉證證明確有給付買賣價金，依民
    法第184條、第185條關於共同侵權行為之規定，先父本得對
    被告請求損害賠償，於先父過世後，原告基於繼承人之地位
    清點後發現上情，爰據所繼承取得先父對被告之損害賠償請
    求權，訴請被告返還上開侵占、竊得之款項及不動產。並聲
    明：（一）被告甲○○應將門牌號碼台北市○○區○○路4
    段1 巷42號建號193號房屋及所坐落之台北市○○區○○段3
    小段796- 24地號土地移轉登記與原告三人各四分之一。（
    二）被告應連帶給付原告各470,553元。（三）願供擔保請
    准為假執行宣告。
三、被告則均以：
（一）兩造之父劉漢傑生前皆與被告同住，而自被告之母陳美幼
      女士辭世後，原告等三人即未曾返家探視亦不加聞問，甚
      且曾於89年間因母親遺產問題，對被告之父及被告提起返
      還共有物之訴訟，而被告之父見此情狀，曾於89年7 月20
      日親筆寫下「無倫理無天良三女、心痛萬分也」等文字，
      被告之父更在過世前不久，於91年12月13日立下親自簽名
      並用印鑑之聲明書一紙，載明於伊百年之後，不願通知原
      告等三人之意思，於臺灣臺北地方法院檢察署90年度偵字
      第54 67號戊○○竊盜案件，被告之父為遭傳喚作證一事
      ，亦曾提出陳述狀說明被告之父對原告棄其於不顧之痛楚
      ，而被告甲○○身為媳婦對年邁多病之先父之照顧，使被
      告之父劉漢傑為體恤被告甲○○之辛勞，曾數度表示欲將
      若干財產贈與甲○○以表酬謝，雖經被告甲○○拒絕，被
      告之父仍堅持餽贈，曾於91年1月31日由先父與甲○○同
      赴公證贈與行為，被告先父劉漢傑於91年3月初赴大陸探
      親時，其身體仍屬健朗，並且能於91年4月25日搭乘飛機
      返台，並無身體病危之情形，原告所提出之大陸武漢同濟
      醫院通知單疑似出自偽造，其內容亦僅記載「重症通知」
      ，並非「病危通知」，目的應僅為通知家屬來院探視，且
      劉漢傑於91年3月初人雖在中國大陸探親，上開帳戶於91
      年3月5日之提款並非其本人親自所為，但亦係劉漢傑交付
      其所保管之印鑑章或者事先用印，以及告知提款密碼之情
      形下，委託授權由他人所代為提領，此由劉漢傑於91年6
      月21日人在台灣時，曾補登存摺而足以知悉該筆提款情形
      後，並未曾表示有未經授權遭人盜領等亦可見，且該取款
      條上之簽名字跡等更非被告所為，被告並無盜領之行為。
（二）再就先父所有系爭房屋及土地出售予被告甲○○，亦係經
      被告先父劉漢傑親自簽名用印及辦理，並有證人黃建宏見
      證，確實為劉漢傑之意思表示下所為之真買賣行為，而被
      告甲○○任職於台灣電通股份有限公司已達17年之久，現
      職且為該公司總務部課長，於91年間薪資每月亦均超過五
      萬元，有相當資力足以購買該房屋，復已於91 年6月10日
      以轉帳方式，將買賣價金全部付清，至於91年6 月3日被
      告之父住院後，同日上午8時30分三軍總醫院雖曾發布病
      危通知，但此僅為醫院之預防措施而已，入院後先父身體
      即好轉，亦無當時病危無法辦理上開房地出售事務等情，
      此由先父於嗣後之91年8月18日仍前往中國大陸探親亦可
      明其身心狀況係能自主，若確有遭被告偽造文書移轉上開
      房地者，劉漢傑自無毫不聞問究辦之理。又原告起訴所據
      之侵權行為損害賠償請求權，以劉漢傑於92年2月21日即
      已過世，原告遲至94年8月11日始具狀提起本件訴訟，亦
      已逾民法第197條第1項所規定之二年消滅時效，原告上開
      主張並無理由等語，資為抗辯。並聲明：駁回原告之訴及
      其假執行之聲請，如受不利判決，並願供擔保請准免為假
      執行。
四、本件兩造不爭執之事實為：（一）兩造父親劉漢傑所有之系
    爭合庫帳戶，有於91年3月5日在台灣經提領現金1,882,212
    元，但斯時劉漢傑係在中國大陸。（二）兩造父親所有之系
    爭房屋及土地，於91年6月20日移轉登記為被告甲○○所有
    ，登記原因係基於以劉漢傑名義與被告甲○○於91年6月3日
    所簽立之系爭房屋及土地買賣契約書，約定價金為八百九十
    四萬四千七百四十元。（三）兩造父親劉漢傑於92年2月21
    日過世。而原告主張上開款項係被告未得劉漢傑授權所盜領
    ，及系爭房屋及土地之買賣契約書及移轉登記事宜均係被告
    二人所偽造及冒用劉漢傑所為，既為被告所否認，依民事訴
    訟法第民事訴訟法第277條關於當事人主張有利於己之事實
    者，就其事實有舉證責任之規定，自應由原告負舉證責任。
    然查：
（一）關於上開款項提領是否係被告所為一事，以原告所提出劉
      漢傑於91年3月3日曾於大陸地區就醫之武漢同濟醫療保健
      中心重症通知單影本一份，及兩造均不爭執該款項提領日
      劉漢傑人在中國大陸地區等情，僅足以說明該款項提領事
      宜並非劉漢傑所親為，至於提領人是否即為被告一事，姑
      不論宜並非劉漢傑所親為，至於上開款項是否即為被告所
      提領一事，姑不論以該筆款項提領人須取得劉漢傑之存摺
      、印鑑章、密碼始得領款一節，業據原告告訴被告二人涉
      犯偽造文書等罪嫌而由台灣台北地方法院檢察署檢察官以
      94年度偵續字第100號、95年度偵字第5058號案件（下稱
      另刑事案件）偵查中，曾經證人即該銀行承辦人員鄭麗芳
      證述明確，有該不起訴處分書影本一份在卷可按，可見該
      筆款項提領事宜是否未得劉漢傑之授權同意所辦理，尚非
      無疑，加之嗣後迄劉漢傑死亡前，該帳戶仍有經補登等紀
      錄，有該存摺影本一份在卷可按，益徵劉漢傑對該帳戶曾
      經提領上開款項一事當足以知悉，此均難認該款項提領係
      未得劉漢傑授權或同意所為，遑論被告復辯稱該次提款之
      提款人所出具取款條並非被告二人所簽具，原告對該款項
      提領係被告所為者，復未能舉證以實其說，實無從謂被告
      有何盜領劉漢傑上開款項而有基於故意，不法侵害其財產
      權等侵權行為，自亦難認原告有何得繼承該損害賠償請求
      權而訴請被告賠償之餘地。
（二）其次，關於被告甲○○與劉漢傑簽立系爭房屋及土地買賣
      契約之91年6月3日上午8時30分許，劉漢傑固曾於三軍總
      醫院治療並經該醫院發出病危通知，有原告所提出之該通
      知單影本一份為憑，惟當日劉漢傑是否確已陷於意識不清
      而無法基於自主意思訂立該契約，由該醫院當日所記載之
      護理紀錄，復又載明病危情形後，劉漢傑之回復狀況精神
      可，活動較緩慢等情節，有該護理紀錄影本一份在卷可參
      ，尚非無疑，再觀諸系爭房屋及土地之移轉登記事宜迄同
      年月20日始經辦理，有該土地及建物登記謄本影本二紙附
      卷可稽，且被告甲○○亦曾於91年6月10日依約定匯款
      8,944,740元與劉漢傑，並經劉漢傑簽立收據確認，業據
      被告提出收據及存摺影本各一份為證，而劉漢傑於91年8
      月18日又有出境之紀錄，有該護照影本一份可按，均可見
      劉漢傑於上述病危通知後已經治療而有相當行動能力，則
      能否謂系爭房屋及土地之買賣及移轉登記等事宜係在其無
      法知悉同意等情形下，遭人冒名所為，更值存疑；加之，
      於另刑事案件偵查中，證人即擔任上開買賣契約見證人之
      黃建宏亦曾結證稱當時見證該契約訂立之過程，劉漢傑意
      識清楚，交談亦正常等語，有該不起訴處分書影本一份在
      卷可考，實均難認上開買賣契約係未得劉漢傑同意而遭偽
      造，自亦無從認該據以申辦移轉登記事宜有何遭被告冒名
      申辦等情。因之，原告主張被告有冒用渠等之被繼承人劉
      漢傑名義偽造買賣契約書進而申辦移轉登記等事實，亦乏
      所據。
五、從而，原告依民法第184條、第185條侵權行為等規定及渠等
    繼承取得劉漢傑對被告之侵權行為損害賠償請求權，請求被
    告甲○○將系爭房屋及土地之所有權移轉登記與原告三人各
    四分之一，並與被告丁○○連帶給付原告各470,553元，並
    無理由，應予駁回。其假執行之聲請亦因而失所依附，不應
    准許之。
六、訴訟費用負擔之依據：民事訴訟法第85條第2項。
中    華    民    國    95    年    12    月    22    日
                  民事第五庭    法  官  林麗真
以上正本係照原本作成
如對本判決上訴，須於判決送達後20日內向本院提出上訴狀
中    華    民    國    95    年    12    月    22    日
                                書記官  李承翰


司法院資訊處製作；財團法人民間司法改革基金會備份。
